【裁判字號】    88,易,4332
【裁判日期】    890414
【裁判案由】    詐欺
【裁判全文】
臺灣板橋地方法院刑事判決                        八十八年度易字第四三三二號
    公  訴  人  臺灣板橋地方法院檢察署檢察官
    被      告  丙  ○
右列被告因詐欺案件，經檢察官提起公訴（八十八年度偵緝字第一二六一號)，本院
判決如左：
    主  文
丙○意圖為自己不法之所有，以詐術使人將本人之物交付，處有期徒刑月。
    事  實
一、丙○自民國（下同）八十七年三月二十五日起，在臺北縣三峽鎮○○街一巷一之
    四號四樓住處內，自任會首籌組互助會，除將其幼子呂威諭列名為會員外，並邀
    集李寶桂（二會）、王賢哲、吳美凌（二會）、吳美芳、呂理坤、林阿連（嗣由
    陳順興接替）、陳漢順（二會）、王國龍、戊○○（二會）、劉怡屏（二會）、
    胡大海、陳顏忠（二會）、林正忠、廖貴美（三會，嗣該三會均由林正忠接替）
    、乙○○、陳順興、陳茶、李健儀、劉美華（嗣由劉保蘭接替）、楊文斌、楊文
    裕、楊文、楊文昌、黃阿香（黃阿香於第一會後即由楊劉金蓮接替，而楊文斌
    、楊文裕、楊文、楊文昌、黃阿香等五會實際係由楊文川負責繳納會款）、陳
    清義等友人加入為該互助會會員，計三十四會，會期自八十七年三月二十五日起
    迄九十年一月二十五日止，每月二十五日晚間八時開標，開標地點為上址，每會
    金額為新臺幣（下同）一萬元，採「內標」制（亦即投標者以一定金額得標後，
    其餘會員給付予會首之會款即可扣除該得標金額），詎丙○竟意圖為自己不法之
    所有，於八十八年一月二十五日，在其上開住處內，於辦理該互助會投標事務之
    際，先行填寫載有「二千四百元」（未填寫會員姓名）之投標單一紙，再出示該
    紙投標單向在場之戊○○、吳美凌、李保桂等會員佯稱該次標會係由黃阿香以該
    紙投標單競標而得標，嗣即偽以黃阿香得標為由（對楊劉金蓮則泛稱由其他會員
    得標），陸續向該互助會會員各收取新臺幣（下同）七千六百元，致該互助會戊○○（二會）、劉怡屏（二會）、劉保蘭、吳美凌（二會）、吳美芳、李寶桂、
    王賢哲、陳漢順、王國龍、楊文斌、楊文裕、楊文、楊文昌、楊劉金蓮、陳顏
    忠（二會）、陳順興（二會）、林正忠（三會）等當時尚未標取會款之活會會員
    陷於錯誤，而分別交付該等款項計十七萬四千八百元（其中戊○○因故未繳付會
    款）予丙○。嗣丙○收取會款後即逃匿無蹤，經丁○○、戊○○索償會款無著，
    始知受騙。
二、案經被害人戊○○、丁○○訴請臺灣板橋地方法院檢察署檢察官偵查起訴。
    理  由
一、訊據被告丙○矢口否認右揭犯行，辯稱：上開互助會實係由伊夫甲○○所籌組，
    伊並未經手處理會務，亦未冒名標取會款之詐欺情事云云。惟查：右揭事實，迭
    據告訴人丁○○及戊○○於偵查中及本院調查時一致指訴綦詳，核與證人即上開
    互助會尚未標取會款之活會會員楊劉金蓮、楊文、吳美凌分別於偵查中及本院
    調查時證述之情節相符，並有互助會單影本一紙附卷足憑，被告雖為上開辯解，
    惟該組互助會確係由被告所籌組，會員大多為被告友人，被告並實際負責處理開
    標收取會款等事宜等節，業據證人即被告之夫甲○○到庭證述屬實，核與告訴人
    戊○○、丁○○及證人吳美凌、楊文、楊劉金蓮指述該互助會確由被告籌組，
    且迄八十七年一月二十五日仍有主持開標等語相符，而依卷附該互助會會單內容
    觀之，其會首欄亦記載為「呂丙○」（即被告本人），並非被告之夫甲○○，準
    此以觀，堪認被告確係上開互助會之會首，並實際負責該互助會開標、收取會款
    等事務，其空言否認，顯屬事後圖卸推託之詞，要無足採。至被告雖提出其與甲○○間離婚民事判決、民事起訴書、切結書、診斷證明書等資料，惟該等文件僅
    得證明被告與其夫甲○○間有離婚訴訟及傷害等情事，與本件犯罪事實並無何等
    關聯，自無從憑以認定被告辯稱該互助會係由其夫甲○○籌組並實際處理會務一
    節堪予採信；又被告復提出其與該互助會員郭建良間電話連繫之通話錄音帶暨譯
    文，指陳該互助會係由被告之夫甲○○負責處理云云，惟按人民有言論、秘密通
    訊之自由，乃憲法第十一條、第十二條明文保障之基本權利，而私人電話錄音顯
    係對人民基本權利之重大侵害，倘法院援用私人電話錄音為裁判基礎，無異構成
    人民基本權利之再度侵害，且將因此縱容、鼓勵私家徵信社或個人違法竊聽、秘
    錄他人電話通訊內容，嚴重威脅人民秘密通訊之私權領域，本院因認被告所提出
    其秘密錄製之上開電話錄音帶暨譯文並無證據能力，附此說明。綜上所述，本件
    事證已臻明確，被告犯行洵堪認定。
二、按民間互助會，除有特別約定外，僅係會首與會員訂立之契約，會員與會員間並
    無法律關係存在，已得標會員，依據其與會首間之契約，無論由何人得標，均有
    按期繳交會款之義務，故會首假藉他人名義標取會款，其所詐取者，應僅限於尚
    未得標會員繳納之會款。核本件被告所為，係犯刑法第三百三十九條第一項之詐
    欺取財罪（告訴人戊○○以外之互助會員部分）、同條第三項及第一項之詐欺取
    財未遂罪（告訴人戊○○部分），其於冒標後，向其他多數尚未標取會款之活會
    會員詐取會款，係以一詐欺行為同時詐騙多數活會會員，而觸犯數同種詐欺罪名
    ，為同種想像競合犯，應依刑法第五十五條前段規定，從一重論以詐欺取財罪。
    爰審酌被告自任會首籌組互助會，並邀集其友人入會，詎為貪圖私利竟以冒標手
    段詐取會款，破壞彼等友人間之情誼及信任關係，再參酌其犯罪手段及犯罪後仍
    飾詞矯辯不知悛悔之態度等一切情狀，量處如主文所示之刑，以示懲戒。
三、如事實欄所載被告填寫之標單一紙，雖為被告所有供犯罪所用之物，惟於行使得
    標後已丟棄滅失，業據告訴人戊○○陳明在卷，爰不另為沒收之諭知，併此敘明
    。
據上論斷，應依刑事訴訟法第二百九十九條第一項前段，刑法第三百三十九條第一項
、第三項、第五十五條，罰金罰鍰提高標準條例第一條前段，判決如主文。
本案經檢察官李嘉明到庭執行職務
中      華      民      國      八十九      年     四     月    十四    日
                                      臺灣板橋地方法院刑事第二庭
                                          法  官  王  屏  夏
右正本證明與原本無異
如不服本判決應於送達後十日內向本院提出上訴狀
                                          書記官  陳  明  珠
中      華      民      國      八十九      年     四     月    十九    日
附錄本案論罪科刑法條全文：
刑法第三百三十九條
意圖為自己或第三人不法之所有，以詐術使人將本人或第三人之物交付者，處五年以
下有期徒刑、拘役或科或併科一千元以下罰金。
以前項方法得財產上不法之利益或使第三人得之者亦同。
前二項之未遂犯罰之。


司法院資訊處製作；財團法人民間司法改革基金會備份。
